ACORDAO-COMPLETO-2351300

ACÓRDÃO 824/2019 ATA 11/2019 - PLENÁRIO

VISTOS, relatados e discutidos embargos de declaração opostos por Danilo Souza Baptista, à época gerente da área de engenharia da Petrobras, em face do Acórdão 493/2019-TCU-Plenário, por meio do qual este Tribunal negou provimento ao seu pedido de reexame e manteve a multa que lhe foi aplicada pela aprovação do projeto básico deficiente das obras de terraplenagem da Refinaria Premium I da Petrobras, localizada no Maranhão.
	ACORDAM os Ministros do Tribunal de Contas da União, reunidos em Sessão do Plenário, ante as razões exposta pelo Relator, em:
	9.1. conhecer dos embargos de declaração, uma vez preenchidos os termos do art. 34, §1º, da Lei 8.443/1992, para, no mérito, rejeitá-los;
	9.2. dar ciência ao embargante e ao interessado.

Embargos de declaração contra decisão que negou provimento a pedido de reexame e manteve a multa aplicada ao embargante em função da aprovação do projeto básico deficiente das obras de terraplenagem da Refinaria Premium I, no Maranhão.

Petróleo Brasileiro S.A.

3. Recorrentes: Danilo Souza Baptista (XXX.299.700-XX).

13.1. Ministros presentes: José Mucio Monteiro (Presidente), Walton Alencar Rodrigues, Raimundo Carreiro, Bruno Dantas e Vital do Rêgo (Relator).
13.2. Ministros-Substitutos convocados: Augusto Sherman Cavalcanti, André Luís de Carvalho e Weder de Oliveira.

ACORDAO-COMPLETO-2558489

Acórdão de Relação 2452/2022 - Plenário

Acórdão de Relação

ACORDAO-COMPLETO-2372514

Acórdão de Relação 2120/2019 - Plenário

VITAL DO RÊGO

Ministro Vital do Rêgo.

Cuidam os autos, nesta etapa, de embargos de declaração opostos por Danilo Souza Baptista, à época gerente da área de engenharia da Petrobras, em face do Acórdão 493/2019-TCU-Plenário, por meio do qual o TCU negou provimento ao pedido de reexame do embargante e manteve inalterado o Acórdão 1668/2017-TCU-Plenário.
Por meio dessa última deliberação o Tribunal aplicou-lhe multa no valor de R$ 15.000,00 por ter aprovado projeto básico deficiente utilizado no Convite 0743924108, referente ao processo de contratação das obras de terraplenagem da Refinaria Premium I, no município de Bacabeira/MA.
Nesta fase, o embargante alega que o recurso tem por objetivo suprir omissões, obscuridades e contradições no Acórdão 493/2019-TCU-Plenário.
II
Preliminarmente, suscitou haver "obscuridade e contradição quanto à possibilidade de acórdão prolatado, apreciando recurso de terceiro [da Petrobras], impedir o transcurso da prescrição intercorrente já que, no tocante ao embargante, não houve movimentação entre as razões de justificativas (19/5/2011) e o Acórdão condenatório (21/9/2017) ".
III
Quanto ao mérito, o embargante suscita que haveria contradição na aplicação de multa sem dolo ou culpa grave e inexistência de dano ao erário. Para tanto utiliza-se dos parágrafos 8.8 e 8.9 da instrução da unidade técnica, transcritos a seguir e no relatório que integrou a decisão embargada, para inferir que, "no entendimento do Ministro Relator, não é necessária percepção de conduta dolosa ou culposa, mas compatível com o suposto prejuízo decorrente vindo a ocasionar juízo de reprovabilidade".
8.8. Não se exige dolo, mas apenas a culpa normalmente exigível em um sistema de responsabilização subjetiva. Uma vez que o gestor tenha atuado, de forma comissiva ou omissiva, sem observar a diligência esperada de um agente em sua condição, forma-se um juízo de reprovabilidade sobre sua conduta. A legislação aplicável ao Controle Externo das Contas Públicas não exige, para fins de responsabilização contábil-financeira, que essa culpa seja particularmente gravosa ou que o agente tenha cometido erro especialmente grosseiro. 
8.9 . Assim, a partir do momento em que o agente público viesse a deixar de adotar as medidas de cuidado compatíveis com os prejuízos que poderiam ser esperados a partir dessa omissão, estaria estabelecido juízo de reprovabilidade sobre sua conduta e considera-se que tenha agido com culpa, exigindo-se sua responsabilização pela incidência do art. 43, inciso II e parágrafo único, da Lei 8.443/1992.
A partir dessa inferência, a parte aduz que se não teria restado demonstrada qualquer intenção dolosa ou culposa do recorrente, tampouco a decisão foi capaz de apontar desídia do gestor à época, motivo pelo qual restaria à decisão ter que demonstrar os alegados "prejuízos que poderiam ser esperados a partir desta omissão".
Por outro lado, haveria contradição entre essa parte da decisão e os parágrafos 7.7 e 7.8 do relatório que a integrou, em que teria sido consignado que "em casos como o dos presentes autos, há apenas a verificação da conformidade dos atos de um gestor público com um critério - ou conjunto de critérios - que deveria ter sido observado em casos concretos da mesma espécie."
A partir do confronto entre essas duas partes da decisão, o embargante aduz que em uma ora a sua conduta seria observada sob a ótica do prejuízo que suas ações poderiam causar, e noutra, limitar-se-ia o objeto da auditoria nas suas ações independentemente de dano ao erário.
Ainda nesse ponto, o embargante alega que seria pacífico o entendimento desta Corte de Contas de que diante da ausência de dano ao erário, locupletamento e de conduta dolosa, não seria possível a aplicação de multa.
Conclui este tópico com a alegação de que o Acórdão embargado adotaria entendimento contraditório à jurisprudência desta Corte em relação aos requisitos para apenação.
IV
O embargante aponta ainda que a decisão recorrida conteria obscuridade quanto aos fundamentos que sustentariam a condenação do recorrente à pena de multa.
Nesse tópico, o embargante alega que a obscuridade residiria entre "o desejo de sanção do suposto jogo de planilha, concretizado ou não, e a retirada da utilização da cal no contrato de terraplenagem, e os fundamentos que, no entender do M. Relator, ensejariam a conduta ilícita (omissiva) do embargante".
Prega, nesse contexto, que os fatos utilizados como elementos que viriam a corroborar a tese de que o projeto básico apresentado na licitação era deficiente, seriam, na verdade, posteriores ao ato praticado e derivariam do comportamento de uma licitante durante a licitação e de decisões tomadas durante a execução da obra e que não tinham como ser antevistas pelo embargante.
Alega, ainda, obscuridade quanto a aplicabilidade do art. 24 da Lei 13.655/2018, que fez acréscimos ao Decreto-Lei 4.657/1942 (Lei de Introdução às Normas do Direito Brasileiro) , que de acordo com seus termos, a validade/legalidade do ato deve ser aferida considerando as "orientações gerais da época".
V
Outro vício suscitado pelo embargante foi a obscuridade quanto aos motivos de não aderência ao relatório da Serur no ponto em que a unidade recursal propôs dar provimento ao pedido de reexame e afastar a multa que havia sido aplicada ao recorrente.
Nesse ponto, aduz o embargante que, "ainda que Serur tenha reconhecido correta argumentação do recorrente quanto ao relatório da Geoprojetos, asseverando como 'boa solução de compromissos', os procedimentos a serem realizados no tipo de solo identificado e recomendando a aprovação do projeto, o d. Ministro Relator entendeu de maneira diversa, sem, todavia, deixar claro os fundamentos pela discordância. Nesse ponto reside a obscuridade ora apontada".
VI
Ao final requer que sejam conhecidos e providos os presentes embargos de declaração, para ver enfrentados as contradições e obscuridades apontadas no acórdão embargado, de modo que, atribuídos efeitos infringentes ao julgado, finalmente, seja afastada a penalidade aplicada ao embargante.
	É o relatório.

Ivan Ribeiro dos Santos Nazareth (OAB/RJ 121.685) e outros.

Não atuou.

EMBARGOS DE DECLARAÇÃO. ALEGAÇÕES DE OBSCURIDADES E CONTRADIÇÕES EM DECISÃO QUE NEGOU PROVIMENTO A PEDIDO DE REEXAME. CONHECIMENTO. INEXISTÊNCIA DOS VÍCIOS APONTADOS. REJEIÇÃO.

RELATÓRIO DE AUDITORIA (RA)

não atuou.

Por preencherem os requisitos de admissibilidade, devem ser conhecidos os presentes embargos de declaração opostos por Danilo Souza Baptista, à época gerente da área de engenharia da Petrobras, em face do Acórdão 493/2019-TCU-Plenário, por meio do qual o TCU negou provimento ao pedido de reexame do embargante e manteve inalterado o Acórdão 1668/2017-TCU-Plenário.
Nessa última deliberação o Tribunal aplicou-lhe multa no valor de R$ 15.000,00 por ter aprovado projeto básico deficiente utilizado no Convite 0743924108, referente ao processo de contratação das obras de terraplenagem da Refinaria Premium I, no município de Bacabeira/MA.
De início, não prospera a questão preliminar referente a suposto transcurso da prescrição quinquenal intercorrente já que, em relação ao embargante, não teria ocorrido nenhuma movimentação processual entre a data de apresentação das razões de justificativas em maio de 2011 e o Acórdão condenatório, prolatado em setembro de 2017
Primeiramente, saliento que na decisão embargada, por meio de seu relatório que integrou as razões de decidir deste Relator, foi afastada a possibilidade de aplicação do prazo de prescrição quinquenal suscitado pelo embargante, conforme trecho transcrito a seguir.
5.9. Ainda que o referido prazo quinquenal da Lei 9.873/1999 fosse aplicável, o próprio recorrente reconhece que a sua citação ocorreu dentro desse prazo, o que deveria afastar qualquer alegação quanto à prescrição da pretensão punitiva. O recorrente entende que, desde a apresentação de suas justificativas em 19/05/2011, não teria havido nenhum ato inequívoco que importasse apuração do fato inquinado, e que, portanto, o prazo prescricional teria transcorrido em 20/05/2016.
Conforme se vê, o argumento exposto pela unidade técnica nos parágrafos 5.9 e 5.10, transcritos pelo embargante em seu recurso como fonte de obscuridade e contradição, não passou de um raciocínio hipotético.
Nos parágrafos anteriores do relatório que integrou a decisão embargada foi refutada a aplicabilidade dos enunciados do STJ e do STF trazidos pelo recorrente na tentativa de afastar utilização do prazo decenal previsto no art. 205 do Código Civil, cuja aplicação foi uniformizada pelo Acórdão 1441/2016-TCU-Plenário.
Do exposto, improcedente as alegações de contradição e obscuridades quanto a prescrição intercorrente.
Também não lhe socorre a alegação de que o acórdão embargado adotaria entendimento contraditório à jurisprudência desta Corte em relação aos requisitos para apenação que, no seu entender, a dita jurisprudência, da qual não citou nenhum julgado, exigiria a demonstração de dano ao erário, locupletamento ou de conduta dolosa.
A esse respeito, cabe esclarecer ao embargante que a contradição passível de embargos deve estar contida na própria decisão embargada, não havendo como discutir, na via dos embargos de declaração, a presença de suposta contradição entre manifestações ou decisões do TCU. Nesse sentido são os Acórdão 442/2007-TCU-Plenário, 2.059/2011-1ª Câmara, 2.109/2008-1ª Câmara, além de inúmeros outros.
Para a aplicação da multa prevista no art. 58 da Lei 8.443/1992, ao contrário da prevista no art. 57, não se faz necessário demonstrar a ocorrência de dano ao erário, bastando verificar se o ato praticado pelo gestor foi ilegal, ilegítimo ou antieconômico. Essa verificação ocorre a partir do confronto do referido ato com os critérios legais e normativos que regem a sua prática.
Logo, inexistente o vício de contradição a respeito dos requisitos para aplicação da multa.
O embargante aduz ainda que seriam obscuros os fundamentos que resultaram em sua sanção, uma vez que a deficiência do projeto básico somente teria sido descoberta a partir dos fatos ocorridos posteriormente à aprovação do projeto básico, durante o transcurso da licitação e da execução do contrato, relativas a aditivo para supressão da cal hidratada e da possibilidade de ocorrência de jogo de planilha, em função do desconto de 90% da licitante vencedora para esse insumo.
Com essa construção, o embargante sustenta que os atos que praticou estariam de acordo com o art. 24 da Lei 13.655/2018, que prega que a validade/legalidade do ato deve ser aferida considerando as orientações gerais da época em que foi praticado.
Novamente, não lhe assiste razão nesses pontos. Os efeitos do projeto básico deficiente (possibilidade de jogo de planilha, possível superfaturamento da metodologia utilizada no projeto) não foram utilizados como fundamento para sua sanção. 
Conforme registrado no parágrafo nono do voto embargado, "tanto o relatório de fiscalização (...) quanto o ofício de audiência encaminhado ao recorrente" já haviam destacados um dos motivos das deficiências no projeto básico, que seria em razão de ele ter sido elaborado a partir de laudos de sondagens com divergência na classificação do tipo de solo, que uma ora apontava que seria Solo de Alteração de Rocha (SAR) [sem necessidade de cal hidratada], e noutra dizia que seria solo sobreadensado, que neste caso poderia exigir como solução para o seu tratamento a utilização de cal hidratada, insumo que representou 30% do contrato de terraplenagem. 
Logo, a aprovação do projeto básico, a despeito de existir essa diferença na classificação do solo, fato este conhecido à época da aprovação do projeto, foi o motivo que ensejou na responsabilização do embargante, e não os efeitos advindos do projeto básico deficiente como tenta infirmar. 
Desse modo, inexistente o vício de obscuridade apontado.
Por fim, também não prospera o apontamento de obscuridade quanto aos motivos de não aderência ao relatório da Serur na parte em que essa unidade propõe dar provimento ao pedido de reexame e afastar a multa que havia sido aplicada ao recorrente. 
A análise no Voto embargado em que se refuta o entendimento da Serur pelo acolhimento do pedido de reexame encontra-se nos parágrafos oitavo a treze e não nos parágrafos 14 e 15 como tenta demonstrar o recorrente. A seguir transcrevo a parte que fundamenta a não utilização das razões da Serur no sentido de acolher o pedido de reexame: 
8. Não há como acompanhar a proposta de encaminhamento da Serur quanto a este ponto, pois o encadeamento jurídico elaborado para concluir pelo afastamento da culpa do recorrente se descola frontalmente da realidade dos fatos que levaram esta Corte de Contas a caracterizar as falhas do projeto básico, conforme exponho na sequência. 
9. Tanto o relatório de fiscalização elaborado por equipe desta Corte (peça 13, p. 86) quanto o ofício de audiência encaminhado ao recorrente (peça 13, p. 171) , destacaram, como um dos motivos das deficiências no projeto básico, a razão de ele ter sido elaborado a partir de laudos de sondagens com divergência na classificação do tipo de solo, conforme transcrevo abaixo: 
Primeiramente, quando da análise dos laudos de sondagens, percebem-se divergências na classificação geológica do material. Para o mesmo furo (ver relatórios anexos) , na coluna "Inter. Geológica" do relatório de sondagem datado de 14 de Abril de 2009 (utilizado no EIA/RIMA) consta a classificação do material como sendo "SAR - Solo de Alteração de Rocha", enquanto no relatório utilizado no projeto básico (datado de 25 de Novembro de 2009 e assinado por outro geólogo) , consta como "SSA - Solo Sobreadensado". Os referidos relatórios de sondagem estão em anexo. Da comparação dessas duas versões, pode-se identificar a divergência relatada. Não foram localizadas nos autos justificativas para essas diferenças de classificação. 
Como exemplo são apresentados os furos de sondagem realizados nas datas de 21/04/2009 (SP. 070 - coordenadas N-9672001 e E-80002) , 28/04/2009 (SP. 094 - coordenadas N-9671753 e E- 578502) e 13/04/2009 (SP. 262 - coordenadas N-9669502 e E-578751) . Entretanto, verifica-se que tal situação de divergência se repete para os mais de duzentos furos constantes no EIA/RIMA. (grifos nossos) 
10. Foi a partir dessa divergência da classificação do tipo de solo, que se passou a prever a necessidade de utilização de cal hidratada pelos projetistas como uma das formas de tratar esse solo sobreadensado (SSA) , para deixa-lo com característica de compactação adequado para ser utilizado como aterro. A outra forma seria mistura- lo apenas com areia. 
11. Quando o projeto básico foi aprovado e utilizado na licitação, era de conhecimento tanto da projetista quanto da Petrobras que os resultados dos poucos ensaios realizados com misturas contendo apenas SSA + STC (solo arenoso) e contendo SSA +STC + cal hidratada eram preliminares, tanto que foi necessário incluir no contrato de execução da obra o serviço de "Execução de Aterro Experimental", cotado por R$ 391.800,00 na proposta do consórcio vencedor. 
12. Apesar disso, a licitação das obras de terraplenagem realizada pela Petrobras adotou como premissa que seriam necessárias 371 mil toneladas de cal hidratada, ao custo de R$ 300 milhões, equivalente a 30% do orçamento de referência. 
13. Todos esses pontos foram tratados de forma percuciente pelo Relator a quo, tendo considerado inclusive os efeitos adversos advindos da licitação ter utilizado um projeto com detalhamento insuficiente. Por sua relevância, transcrevo a seguir a análise do relator a quo: 
Ante a inexistência dos vícios apontados, VOTO para que seja acolhida a minuta de acórdão que ora trago à deliberação deste Colegiado.
TCU, Sala das Sessões Ministro Luciano Brandão Alves de Souza, em 10 de abril de 2019.
Ministro VITAL DO RÊGO 
Relator